ACORDAO-COMPLETO-2533920

ACÓRDÃO 2016/2022 ATA 13/2022 - SEGUNDA CÂMARA

VISTOS, relatados e discutidos estes autos de pedido de reexame interposto pela Sra. Ana Maria Sincas Conte (XXX.352.400-XX) , servidora aposentada do Tribunal Regional do Trabalho da 4ª Região (RS) , em face do Acórdão 14431/2021-TCU-Segunda Câmara, que considerou ilegal o ato de aposentadoria da interessada, negando-lhe o registro, 
ACORDAM os Ministros do Tribunal de Contas da União, reunidos em Sessão da Segunda Câmara, ante as razões expostas pelo Relator, em: 
9.1. com fundamento no art. 48 da Lei nº 8.443/1992 e nos arts. 285, caput, e 286, parágrafo único do RI/TCU, conhecer do pedido de reexame interposto por Ana Maria Sincas Conte (XXX.352.400-XX) , para, no mérito, dar-lhe provimento parcial e tornar sem efeito 1.7 "b", do Acórdão 14431/2021-TCU-Segunda Câmara, mantida a ilegalidade do ato e a negativa de registro; 
9.2. dar ciência ao Tribunal Regional do Trabalho da 4ª Região (RS) de que a servidora aposentada é beneficiária de decisão judicial transitada em julgado nos autos da ação nº 2003.71.00.057296-7 ajuizada junto à 2ª Vara Federal da Seção Judiciária de Porto Alegre (RS) , o que lhe assegura a manutenção da parcela de "quintos", observada a modulação de efeitos fixada pelo Supremo Tribunal Federal no RE 638.115, de modo a manter a referida parcela indene de absorção por reajustes/reestruturações ulteriores; 
9.3. dar conhecimento deste acórdão, encaminhando a respectiva cópia, à Recorrente e ao Tribunal Regional do Trabalho da 4ª Região (RS) , informando-os de que a presente deliberação, acompanhada do Relatório e do Voto que a fundamenta, está disponível para a consulta no endereço virtual https://www.tcu.gov.br/acordaos.

Pedido de reexame  interposto por Ana Maria Sincas Conte, por meio do qual se insurge contra o Acórdão 14.431/2021-TCU-2ª Câmara (peça 8), que teve como relator o Excelentíssimo Senhor Ministro Bruno Dantas.

Segunda Câmara

Tribunal Regional do Trabalho da 4ª Região/RS.

3. Interessados/Responsáveis/Recorrentes:
3.1. Interessados: Ana Maria Sincas Conte (XXX.352.400-XX).
3.2. Recorrente: Ana Maria Sincas Conte (XXX.352.400-XX).

13.1. Ministros presentes: Bruno Dantas (Presidente), Augusto Nardes e Antonio Anastasia (Relator).
13.2. Ministro-Substituto convocado: Marcos Bemquerer Costa.
13.3. Ministro-Substituto presente: André Luís de Carvalho.

ANTONIO ANASTASIA

Ministro Bruno Dantas.

Trata-se de pedido de reexame interposto pela Sra. Ana Maria Sincas Conte, servidora aposentada do TRT/4ª Região (RS) , por meio do qual se insurge contra o Acórdão 14431/2021-TCU-Segunda Câmara (peça 8) , relator o Ministro Bruno Dantas.
2.	Transcrevo a seguir, com ajustes de forma, nos termos do art. 1º, § 3º, inciso I, da Lei nº 8.443/92, a instrução lavrada no âmbito da Secretaria de Recursos (peça 32) , cuja proposta de encaminhamento foi endossada pela direção da unidade (peça 33) e acompanhada pelo Ministério Público junto ao TCU, na pessoa do Procurador Sérgio Ricardo Costa Caribé (peça 34) .
"INTRODUÇÃO 
1.	Trata-se de pedido de reexame (peças 12 a 17) interposto por Ana Maria Sincas Conte, por meio do qual se insurge contra o Acórdão 14431/2021-TCU-Segunda Câmara (peça 8) , que teve como relator o Excelentíssimo Senhor Ministro Bruno Dantas. 
1.1 	A deliberação recorrida apresenta o seguinte teor: 
ACORDAM, com fundamento no art. 71, incisos III e IX, da Constituição Federal de 1988, c/c os arts. 1º, inciso V, e 39, inciso II, da Lei 8.443/1992, e ainda com os arts. 17, inciso III, 143, inciso II, 260 e 262 do Regimento Interno/TCU, em considerar ilegal e negar registro ao ato de aposentadoria em exame e expedir os comandos a seguir discriminados.  
1. Processo TC-Processo 023.869/2021-6 (APOSENTADORIA) 
1.1.	Interessada: Ana Maria Sincas Conte (XXX.352.400-XX)  
1.2.	Órgão: Tribunal Regional do Trabalho da 4ª Região/RS  
1.3.	Relator: Ministro Bruno Dantas  
1.4.	Representante do Ministério Público: Procuradora-Geral Cristina Machado da Costa e Silva  
1.5.	Unidade Técnica: Secretaria de Fiscalização de Integridade de Atos e Pagamentos de Pessoal e de Benefícios Sociais (Sefip) .  
1.6.	Representação legal: não há.  
1.7.	Determinações/Recomendações/Orientações:  
a)	dispensar o ressarcimento das quantias indevidamente recebidas de boa-fé, consoante o Enunciado 106 da Súmula de Jurisprudência do TCU;  
b)	determinar ao Tribunal Regional do Trabalho da 4ª Região/RS que:  
b.1)	no prazo de quinze dias, promova o ajuste da proporção da rubrica paga a título de quintos incorporados no período de 8/4/1998 até 4/9/2001 de acordo com a modulação estabelecida pelo STF no âmbito do RE 638.115/CE, caso a referida incorporação não tenha se fundamentado em decisão judicial transitada em julgado;  
b.2)	no prazo de trinta dias, informe ao TCU as medidas adotadas e disponibilize, por meio do Sistema e-Pessoal, comprovante da data em que a interessada tomou conhecimento deste acórdão;  
c)	remeter cópia deste acórdão, acompanhada da instrução da secretaria especializada (peça 5) , ao Tribunal Regional do Trabalho da 4ª Região/RS, informando que o teor integral da deliberação poderá ser obtido no endereço eletrônico www.tcu.gov.br/acordaos. (grifos acrescidos) 
HISTÓRICO  
2.	Conforme, excerto da decisão recorrida, o ato de aposentadoria da recorrente foi julgado ilegal, em virtude de constar a incorporação da parcela quintos (peça 8) : 
Considerando que as análises empreendidas na fase de instrução revelam irregularidade caracterizada pela incorporação de quintos pelo exercício de função comissionada entre 8/4/1998 e 4/9/2001, em desacordo com a legislação de regência; [destaques acrescidos]  
2.1 	Destarte, a presente concessão é ilegal porque o ato de aposentadoria incorporou quintos posteriores a 8/4/1998, contrariando entendimento do STF no julgamento do RE 638.115/CE. 
ADMISSIBILIDADE 
3. Reitera-se o exame de admissibilidade efetuado por esta unidade instrutora (peça 21) , ratificado pelo Ministro-Relator Raimundo Carreiro (peça 25) , que concluiu pelo conhecimento do pedido de reexame acostado às peças 12 a 17, com fundamento no artigo 48 da Lei 8.443/1992, c/c os artigos 285 e 286, parágrafo único, do RI/TCU, suspendendo-se os efeitos do Caput, alíneas ´b´ e ´b.1´ do Acórdão 14431/2021-TCU-Segunda Câmara. 
EXAME DE MÉRITO 
4.              Delimitação 
4.1 	Constitui objeto do presente recurso definir se: 
a)	é o caso de transformar os quintos de funções exercidas após 8/4/1998 em "Parcela Compensatória" a ser absorvida por quaisquer reajustes futuros, conforme modulação de efeitos prevista no RE 638.115/CE; 
b)	houve afronta ao RE 638.115/CE pelo acórdão recorrido ao considerar ilegais os atos de aposentadoria que contemplam o pagamento de quintos incorporados após 
8/4/1998; 
c)	ocorreu violação aos princípios da segurança jurídica e da isonomia. 
5. Da transformação dos quintos em "Parcela Compensatória" 
5.1 A Sra. Ana Maria Sincas Conte defende a manutenção do pagamento dos quintos de exercícios de função de confiança pós o advento da Lei 9.624/1998 com base nas seguintes alegações: 
a) o Supremo Tribunal Federal teria modulado os efeitos da decisão que havia declarado 
a ilegalidade das incorporações de quintos/décimos e reconhecido indevida a cessação imediata do pagamento dos quintos quando fundado em decisão judicial transitada em julgado (peça 12, p. 2-3) ; 
b) no presente caso, os quintos recebidos pela recorrente seriam fundados em decisão 
judicial transitada em julgado, processo 2003.71.00.057296-7, favorável à incorporação dos quintos decorrentes do exercício de funções gratificadas ou de cargos em comissão que comprovadamente exerceram no período de vigência da Lei 9.624/1998 até o advento da MP 2225-45/2001 (peça 12, p. 3-6) . 
Análise 
5.2 	Convém, de pronto, transcrever excerto do Acórdão recorrido que trata da irregularidade em relação aos quintos (peça 8) : 
 (...) 
Considerando que, por ocasião do julgamento de embargos de declaração no RE 638.15, o STF modulou os efeitos do sobredito entendimento para reconhecer indevida a suspensão do pagamento dos quintos incorporados no período de 8/4/1998 até 4/9/2001 quando fundado em decisão judicial transitada em julgado;  
Considerando que, ainda por ocasião dos sobreditos embargos, o STF garantiu que aqueles que recebem parcelas de quintos incorporados no período de 8/4/1998 até 4/9/2001 por decisão administrativa ou decisão judicial não transitada em julgado tenham o pagamento mantido até sua absorção integral por quaisquer reajustes futuros concedidos aos servidores, o que deve ser feito mediante transformação da vantagem em parcela compensatória a ser absorvida por reajustes futuros concedidos aos servidores; [destaques acrescidos] 
5.3. Observa-se que a determinação contida na alínea ´b.1´ do Acórdão 14431/2021-TCU-Segunda Câmara foi no sentido de somente transformar em parcela compensatória, a ser absorvida, caso seja proveniente de decisão judicial não transitada em julgado ou de decisão administrativa, o que se coaduna com a modulação de efeitos fixada pelo Supremo Tribunal Federal no âmbito do RE 638.115, não havendo se falar, portanto, em alteração da parte dispositiva do vergastado acórdão.  
5.4. Registra-se, por oportuno, que ainda que comprovado o trânsito em julgado, isto por si só não possui o condão de alterar o julgamento pela ilegalidade do ato, pois que o e. STF deixou assente que a incorporação de quintos no período de 8/4/1998 até 4/9/2001, ofende o princípio da legalidade, nos termos da tese firmada em sede de repercussão geral, Tema 395. 
5.5. 	Dessa forma, opina-se pelo não acolhimento das alegações apresentadas.  
6.  Da possível afronta ao RE 638.115/CE pelo acórdão recorrido ao considerar ilegal o pagamento de quintos/décimos incorporadas após 8/4/1998 
6.1. 	Aduz-se a ausência de ilegalidade nos atos de concessão de aposentadoria, com base nos seguintes argumentos.  
6.2.  O julgamento proferido pela Corte de Contas teria partido de premissa equivocada, ocasionando a aplicação inadequada da modulação de efeitos do RE 638.115/CE, impondo-se, portanto, o reexame do caso a fim de que o ato de aposentação da recorrente seja considerado legal, por estar em perfeita consonância com o decidido no RE 638.115/CE vantagem (peça 12, p. 2) .  
Análise  
6.3.  Conforme dito, alhures, a mera comprovação do trânsito em julgado não possui o condão de alterar o julgamento pela ilegalidade do ato de aposentadoria pela Corte de Contas, pois que, conforme assentado pelo e. STF, a incorporação de quintos, no período de 8/4/1998 até 4/9/2001, ofende o princípio da legalidade [Tema 395 - Tese firmada em sede de repercussão geral]  
6.4.  Convém mencionar que o TCU tem posicionamento do Plenário de como os órgãos jurisdicionados devem proceder em relação às parcelas de quintos/décimos de funções comissionadas exercidas entre 8/4/1998 a 4/9/2001, conforme o Acórdão 1255/2020-TCU-Plenário (Relator Ministro-Substituto Marcos Bemquerer Costa) a seguir transcrito no que é pertinente: 
9.2. com a finalidade de orientar o tratamento do tema relacionado ao pagamento da rubrica de "opção" do art. 2º da Lei 8.911/1994 e à incorporação de "quintos", dar ciência ao Senado Federal de que:  
 (...)  
9.2.2. deve-se verificar a origem do pagamento de "quintos", se advindos de decisão judicial transitada em julgado ou não ou ainda de decisão administrativa e, na hipótese em que não houver decisão judicial passada em julgado ou quando se tratar de decisão administrativa, a vantagem de "quintos" incorporada com fulcro em funções comissionadas exercidas entre 8/4/1998 a 4/9/2001 deve ser destacada e transformada em "parcela compensatória" a ser absorvida por reajustes futuros concedidos nos proventos, na linha da solução definitiva da controvérsia conferida à matéria pela Suprema Corte, por meio do RE 638.115/CE, e consoante o Acórdão 442/2020-TCU-Segunda Câmara (Relator Ministro Substituto Marcos Bemquerer Costa) 
6.5.  Assim, mesmo nas situações em que as parcelas de quintos/décimos foram incorporadas após 8/4/1998, com base em decisão judicial transitada em julgado, o ato concessório de aposentadoria é ilegal e não é registrado. O provimento judicial somente impede a suspensão dos pagamentos das parcelas indevidas. Acerca da questão, cabe trazer à baila excerto do voto condutor do Acórdão 3842/2020-TCU-Primeira Câmara (Relator Ministro Walton Alencar Rodrigues) : 
A esta altura, todavia, nova decisão do STF, proferida em embargos de declaração com efeitos infringentes, opostos no âmbito do mesmo RE 638.115/CE, alterou o entendimento até então tranquilamente adotado. Em 18/12/2019, o Plenário do STF modulou os efeitos da decisão para, no que interessa a estes autos, acolher parcialmente os embargos de declaração, com efeitos infringentes, e "reconhecer indevida a cessação imediata do pagamento dos quintos quando fundado em decisão judicial transitada em julgado".  
A decisão divulgada no sítio eletrônico do STF não afasta a ilegitimidade do pagamento dos quintos nas condições anteriormente descritas, mas modula efeitos para os que os recebem por força de decisão judicial, transitada ou não em julgado, e de decisão administrativa.  
Feita tal distinção e devidamente caracterizada inadequação do benefício aos dispositivos legais aplicáveis à matéria, é certo que o recente julgado do STF não pode compelir esta Casa, cuja competência de apreciar a legalidade de atos de pessoal foi atribuída pela própria Constituição Federal (art. 71, inciso III) , a contrariar suas convicções, a jurisprudência consolidada dos tribunais superiores e os fatos consignados nos autos, para registrar ato de pessoal manifestamente irregular, salvo na esporádica hipótese de trânsito em julgado de processo em que o TCU foi parte e que teve por finalidade específica o respectivo registro (vide MS 23.665/DF e MS 22.009/MG) , que não é o caso destes autos. 
Todavia, sem transgredir frontalmente o provimento jurisdicional, não há como a Universidade Federal de Santa Maria promover a cessação dos pagamentos, apesar do desequilíbrio que causam ao sistema previdenciário. 
Em circunstâncias análogas, este Tribunal tem considerado ilegais e negado registro aos atos de aposentadoria que contêm parcelas conferidas pelo Judiciário em contrariedade com o entendimento do TCU, sem, contudo, determinar a suspensão do pagamento nem informar sobre a possibilidade de edição de novo ato eivado das irregularidades. Nesse sentido, cito, entre outros, os Acórdãos 1.910/2004 e 11.079/2019, da 1ª Câmara, 5.797/2014, da 2ª Câmara, e 1.857/2003, do Plenário. 
O julgamento pela ilegalidade sem suspensão do pagamento consolidou-se no TCU na esteira de um sem número de decisões do STF, entre as quais as proferidas no âmbito dos Mandados de Segurança 23.758, 24.529, 24.569, 24.939, 25.460, 26.086, 26.088, 26.132, 26.156, 26.186, 26.228, 26.271, 26.387, 26.408, 26.443, 27.374, 27.551, 27.575, 27.649, 27.732, 23.665 e 33528. Do último, transcrevo o trecho a seguir: 
"E que o fundamento em que se apoia a pretensão mandamental ora em exame tem o beneplácito da jurisprudência do Supremo Tribunal Federal, que, em sucessivos precedentes, tem reconhecido, quer em decisões monocráticas, quer em julgamentos colegiados, ser integralmente oponível ao E. Tribunal de Contas da União a autoridade da coisa julgada, cuja eficácia subordinante, desse modo, não poderá ser transgredida por qualquer órgão estatal, inclusive pela própria Corte de Contas. 
 (...) 
Vê-se, pois, que o E. Tribunal de Contas da União não dispõe, constitucionalmente, de poder para rever decisão judicial transitada em julgado (RTJ 193/556-557, Rel. Min. CARLOS VELLOSO) nem para determinar a suspensão de benefícios garantidos por sentença impregnada da autoridade da coisa julgada (AI 471.430-AgR/DF, Rel. Min. EROS GRAU) , ainda que o direito reconhecido pelo Poder Judiciário não tenha o beneplácito da jurisprudência prevalecente no âmbito do Supremo Tribunal Federal, pois a 'res judicata', em matéria civil, só pode ser legitimamente desconstituída mediante ação rescisória:" 
Ao deixar de determinar a suspensão do pagamento, o TCU evita que o jurisdicionado seja forçado a escolher entre obedecer à sua ordem, sujeitando-se a detenção, multa e prisão em flagrante por descumprimento de decisão judicial, e ignorá-la, sujeitando-se à multa do art. 58 da Lei 8.443/1992. 
Ante o exposto, julgo ilegais os atos de concessão inicial e de alteração de aposentadoria de Nelcindo Nascimento Terra, nego-lhes registro e VOTO no sentido de que o Tribunal adote a deliberação que ora submeto à apreciação deste Colegiado 
6.6.  	Diante disso, opina-se pela rejeição das alegações da recorrente. 
7.  	Da violação aos princípios da segurança jurídica e da isonomia  
7.1.  Aduz-se que houve desrespeito à segurança jurídica e à isonomia, com base nos seguintes argumentos.  
7.2.  A servidora aposentada não pode sofrer destaque das parcelas integrantes de seus proventos, pois teve seu ato de aposentadoria publicado pelo órgão de origem em conformidade com o entendimento do Tribunal de Contas da União, na época da aposentadoria e da publicação do respectivo ato, e também em conformidade, atualmente, com a decisão proferida pelo Supremo Tribunal Federal em processo julgado sob o regime da Repercussão Geral (peça 12, p. 6) .  
7.3.  A administração pública deve conceder o mesmo tratamento a servidores em condições de igualdade. Entretanto, a ser mantida a decisão, a parte requerente sofrerá discriminação ante outros tantos atos de aposentadoria julgados legais e registrados (peça 12, p. 8) . 
7.5.  A Lei 13.655/2018 incluiu, no Decreto-Lei 4.657/1994 (LINDB) , disposições sobre segurança jurídica e eficiência na criação e na aplicação do direito público, dentre elas a expressa no acrescido art. 23 (regime de transição em caso de nova interpretação sobre norma de conteúdo indeterminado) (peça 12, p. 8) .  
Análise  
7.6.  Sobre o princípio da segurança jurídica, cabe lembrar que a sedimentada jurisprudência da Suprema Corte é no sentido de classificar como ato complexo a concessão de aposentadoria, reforma ou pensão, consoante os seguintes julgados (RMS 3881/SP, MS 19875/DF, RE 195861/ES e MS 23665/DF) .  
7.7.  Assim, sendo o ato de aposentadoria complexo, este somente passa a estar plenamente formado (perfeito) , válido (aferição da legalidade com reflexo de definitividade perante a Administração) e eficaz (plenamente oponível a terceiros, deixando de apresentar executoriedade provisória) quando recebe o registro pela Corte de Contas. Tal entendimento decorre do disposto no inciso III do art. 71 da Constituição Federal, que estabelece que compete ao Tribunal de Contas da União apreciar, para fins de registro, a legalidade dos atos de admissão, assim como a concessão de aposentadoria, reforma ou pensão.  
7.8.  Nessa perspectiva, impõe-se reconhecer que referido ato possui natureza precária (cf., e.g., Acórdão 2482/2007-TCU-Primeira Câmara, Relator Augusto Nardes) , razão pela qual, até que haja o efetivo julgamento e o consequente registro pela Corte de Contas, não há que se falar em ato jurídico perfeito, tendo em vista a ausência de aperfeiçoamento e definitividade do ato.  
7.9.  A propósito do tema, colaciona-se entendimento esposado pela Corte Constitucional ao decidir no âmbito do RE-195.861/ES: 
APOSENTADORIA. ATO ADMINISTRATIVO DO CONSELHO DA MAGISTRATURA. NATUREZA. COISA JULGADA ADMINISTRATIVA. INEXISTÊNCIA. O ato de aposentadoria exsurge complexo, somente se aperfeiçoando com o registro perante a Corte de Contas. Insubsistência da decisão judicial na qual assentada, como óbice ao exame da legalidade, a coisa julgada administrativa. (grifos acrescidos) 
7.10.  Nos casos em apreço, não houve o respectivo registro em razão da constatação de ilegalidade nos atos, o que afasta, por si só, a presunção de legitimidade dos atos administrativos que concederam os benefícios às recorrentes, não se configurando a ocorrência de violação da segurança jurídica ou de proteção da confiança.  
7.11.  Vale lembrar que a comprovação do trânsito em julgado, por si só, não possui o condão de alterar o julgamento pela ilegalidade do ato de aposentadoria pela Corte de Contas, pois o STF deixou assente que a incorporação de quintos, no período de 8/4/1998 até 4/9/2001, ofende o princípio da legalidade, nos termos da tese firmada em sede de repercussão geral, Tema 395.  
7.12.  Observa-se que a Lei 13.655/2018 incluiu, no Decreto-Lei 4.657/1994 (LINDB) , disposições sobre segurança jurídica e eficiência na criação e na aplicação do direito público, dentre elas a expressa no acrescido art. 23, segundo o qual: "A decisão administrativa, controladora ou judicial que estabelecer interpretação ou orientação nova sobre norma de conteúdo indeterminado, impondo novo dever ou novo condicionamento de direito, deverá prever regime de transição quando indispensável para que o novo dever ou condicionamento de direito seja cumprido de modo proporcional, equânime e eficiente e sem prejuízo aos interesses gerais".  
7.13.  Ora, no caso da recorrente, não houve o exame de norma de conteúdo indeterminado, conforme previsto no art. 1º da Lei 13.655/2018, que promoveu alteração na Lei de Introdução ao Direito Brasileiro (art. 23 da LINDB - Decreto-Lei 4.657/1942) .  
7.14.  É sobremodo importante ressaltar que este Tribunal tem o poder/dever de apreciar, para fins de registro, os atos de aposentadoria na esfera federal, nos termos do art. 71 da Lei Maior. Esta prerrogativa não pode ser infirmada pela sobreposição dos princípios da razoável duração do processo e da eficiência na Administração Pública.  
7.15.  Cabe destacar que o STF fixou a seguinte tese de repercussão geral (tema 445) , no bojo do RE 636.553, de relatoria do Ministro Gilmar Mendes:  
Em atenção aos princípios da segurança jurídica e da confiança legítima, os Tribunais de Contas estão sujeitos ao prazo de 5 anos para o julgamento da legalidade do ato de concessão inicial de aposentadoria, reforma ou pensão, a contar da chegada do processo à respectiva Corte de Contas. (destacou-se)  
7.16.  Verifica-se que o ato de aposentação da recorrente, com início de vigência no dia 17/7/2017 (peça 3) , foi enviado ao TCU no dia 25/9/2020, sendo apreciado pela Segunda Câmara na Sessão de 14/9/2021 (peça 8) , não tendo havido, assim, desrespeito ao princípio da segurança jurídica.  
7.17.  	Ante essas considerações, é de se rejeitar os argumentos apresentados. 
CONCLUSÃO 
8.	Da análise de mérito, conclui-se que: 
a)	relativamente a parcela "quintos", caso a Sra. Ana Maria Sincas Conte comprove, perante o órgão ser beneficiária de decisão judicial transitado em julgado, poderá ser mantida a continuidade dos pagamentos, consoante modulação de efeitos fixada pelo Supremo Tribunal Federal no RE 638.115, bem como disposto no acórdão recorrido; 
b)	não houve afronta ao RE 638.115/CE pelo acórdão recorrido ao considerar ilegal o ato de aposentadoria que contempla o pagamento de quintos incorporados após 8/4/1998; e 
c)	não ocorreu violação aos princípios da segurança jurídica e da isonomia. 
8.1 	Por conseguinte, deve-se negar provimento ao presente recurso. 
PROPOSTA DE ENCAMINHAMENTO 
9. Ante o exposto, submetem-se os autos à consideração superior, propondo-se, com fundamento no art. 48 da Lei 8.443/1992: 
a) conhecer do recurso e, no mérito, negar-lhe provimento; 
c) informar à recorrente e demais interessados do acórdão a ser proferido, destacando que 
o relatório e o voto que o fundamentam podem ser acessados por meio do endereço eletrônico www.tcu.gov.br/acordaos".
É o relatório.

Felipe Néri Dresch da Silveira (33.779/OAB-RS), representando Ana Maria Sincas Conte.

Procurador Sergio Ricardo Costa Caribé.

APOSENTADORIA. INCORPORAÇÃO INDEVIDA DA PARCELA DE "QUINTOS" APÓS A EDIÇÃO DA LEI 9.624/1998. SUPERVENIÊNCIA DA MODULAÇÃO DE EFEITOS NA DECISÃO PROFERIDA NO RE 638.115/CE. ILEGALIDADE. NEGATIVA DE REGISTRO. PEDIDO DE REEXAME. EXISTÊNCIA DE DECISÃO JUDICIAL TRANSITADA EM JULGADO QUE BENEFICIA A INTERESSADA. MANUTENÇÃO DOS PAGAMENTOS. MANUTENÇÃO DA IRREGULARIDADE E DA NEGATIVA DE REGISTRO. PROVIMENTO PARCIAL.

APOSENTADORIA (APOS)

Secretaria de Recursos (Serur); Secretaria de Fiscalização de Integridade de Atos e Pagamentos de Pessoal e de Benefícios Sociais (Sefip).

Inicialmente, registro que atuo nestes autos em sucessão ao Ministro Raimundo Carreiro (art. 153 do RI/TCU) , sorteado na forma do inciso I do art. 154 do RI/TCU e arts. 21 e 22 da Resolução TCU nº 175/2005 (peça 23) .
2.	Em análise pedido de reexame interposto pela Sra. Ana Maria Sincas Conte, servidora aposentada do TRT/4ª Região (SP) , por meio do qual se insurge contra o Acórdão 14431/2021-TCU-Segunda Câmara (peça 8) , relator o Ministro Bruno Dantas, que considerou ilegal a concessão de aposentadoria da interessada, em razão da indevida incorporação da parcela de "quintos", sem a sua transformação em parcela compensatória a ser absorvida por reajustes ulteriores, nos termos da jurisprudência firmada pelo Supremo Tribunal Federal e incorporada por esta Corte de Contas.
3.	Presentes os requisitos de admissibilidade previstos no art. 48 da Lei 8.443/1992, cumpre conhecer do recurso, em ratificação ao despacho proferido pelo Ministro Raimundo Carreiro à peça 25.
4.	No apelo recursal, a servidora argumenta ser beneficiária de título judicial transitado em julgado em 30/8/2010 que reconheceu o direito à incorporação dos quintos/décimos decorrentes do exercício de função comissionada e/ou cargo em comissão, no período entre 8/4/1998 a 4/9/2001, antes do pronunciamento do Supremo Tribunal Federal no RE 638.115/CE, em processo movido pelo Sindicato dos Trabalhadores do Poder Judiciário Federal no Rio Grande do Sul (Sintrajufe) .
5.	A Secretaria de Recursos, conforme a instrução transcrita no relatório precedente, manifesta-se pela rejeição dos argumentos deduzidos e pela negativa de provimento do pedido de reexame, para manter os termos do acórdão vergastado e dar ciência ao órgão de origem para que, caso comprovado ser a recorrente beneficiária de decisão judicial transitada em julgado, que lhe assegure a incorporação de quintos no período entre 8/4/1998 e 4/9/2001, imune à absorção por reajustes futuros, mantido, entretanto, o julgamento pela irregularidade do ato e a negativa de registro.
6.	Divirjo parcialmente do pronunciamento da Serur, que contou com a anuência do representante do Parquet especializado, no que se refere ao encaminhamento proposto.
7.	É sabido que o Supremo Tribunal Federal (STF) , por ocasião do julgamento do Recurso Extraordinário 638.115 (Relator Ministro Gilmar Mendes) , fixou tese de repercussão geral no sentido da antijuridicidade da incorporação de quintos (Tema 395) , posteriormente convertidos em Vantagem Pessoal Nominalmente Identificada/VPNI pelo art. 62-A da Lei 8.112/1990, em razão do exercício de função comissionada no período posterior a 8/4/1998, com a fixação da seguinte tese: 
"Ofende o princípio da legalidade a decisão que concede a incorporação de quintos pelo exercício de função comissionada no período de 8/4/1998 até 4/9/2001, ante a carência de fundamento legal."
8.	Ato contínuo, nos autos do referido recurso extraordinário, o Supremo rejeitou em 29/6/2020, os derradeiros embargos opostos contra o acórdão do Plenário daquele Tribunal, em decisão de 18/12/2019, o que motivou o trânsito em julgado da decisão em 17/9/2020, com a seguinte modulação de efeitos:
	i) com relação às verbas de quintos incorporadas por força de decisão judicial transitada em julgado, há impedimento para sustação dos pagamentos, ainda que realizados no período compreendido entre 8/4/1998 e a edição da Medidas Provisória MP 2.225-48/2001;
	ii) nos casos das verbas pagas durante o referido interstício em razão de decisão judicial não transitada em julgado e por decisão administrativa - caso dos presentes autos - o pagamento das parcelas deve ser mantido ("parcela compensatória") até a sua absorção integral por eventuais reajustes futuros concedidos aos servidores.
9.	O TCU incorporou o entendimento consolidado pela Corte Suprema, dentre outros, por meio dos Acórdão 11565/2020-TCU-Segunda Câmara, de minha relatoria, 3.243/2020-TCU-Plenário, rel. Min. Walton Alencar e 3.226/2020-TCU-Plenário, rel. Min. Benjamin Zymler.
10.	Propõe a Serur que somente caso a interessada comprove ser beneficiária de decisão judicial transitada em julgado deverá o Órgão pagador assegurar a incorporação de quintos no período entre 8/4/1998 e 4/9/2001, sem absorção por reajustes futuros. Entendo, de modo diverso, que é possível reconhecer o trânsito em julgado em 30/8/2010 da referida decisão judicial prolatada nos autos da ação coletiva de nº 2003.71.00.057296-7, que tramitou no Tribunal Regional Federal da 4ª Região. 
11. 	Inicialmente, consta à peça 17, p. 4 dos autos, listagem dos sindicalizados do Sintrajufe, ao qual a Sra. Ana Maria Sincas Conte é filiada (Cód. 19674) , e que foi beneficiada como substituta processual por decisão proferida em ação ordinária coletiva movida pelo referido sindicato, visando à incorporação e pagamento do retroativo dos quintos/décimos/VPNI decorrente do exercício de funções comissionadas entre a edição da Lei nº 9.624/98 e a publicação da MP nº 2.225-45/2001. 
12.	Desse modo, de acordo com a Certidão Narratória juntada à peça 3, p. 11 dos autos e do trâmite processual consultado no sítio eletrônico do TRF 4ª Região  - Procedimento Comum nº 2003.71.00.057296-7 (RS) ; Ação Ordinária nº 2004.71.00.034773-3 (RS) e Agr. Instr. Decisão Denegat. de Rec. Extraordinário nº 2006.04.00.024453-5 (TRF) -, constato que a servidora aposentada é beneficiária no indigitado processo judicial, que transitou em julgado em 30/8/2010, conforme transcrevo da referida Certidão, verbis:  
"A sentença julgou parcialmente procedente o pedido para declarar o direito dos substituídos pelo Sindicato-autor a receberam as parcelas referentes à retribuição de cargos ou funções gratificadas, denominadas 'quintos', no período compreendido entre a publicação da Lei nº 9.624/98 e da Medida Provisória nº 2.225-45/01, na forma da fundamentação, condenando a ré no pagamento das parcelas referidas, bem como reflexos nas demais parcelas de vencimentos , unicamente com o acréscimo da Taxa Selic, e cuja execução deve ser promovida por cada substituído, individualmente ou em litisconsórcio facultativo, livremente distribuída. (...) 
Tendo o sindicato promovido a ação coletiva, na qualidade de substituto processual, possui legitimidade para a executar a sentença, sem prejuízo da opção de cada substituído encetar a ação de execução para haver seus créditos.9. Honorários arbitrados em 10% sobre o valor da condenação. (...) 
CERTIFICO que a União interpôs Recurso Extraordinário nos Embargos Declaratórios no Agravo Regimental no Recurso Especial acima referido. CERTIFICO que o recurso extraordinário não foi admitido. CERTIFICO que a União agravou de instrumento contra a decisão do Superior Tribunal de Justiça que não admitiu o recurso extraordinário. CERTIFICO que o relator do Agravo, Ministro Marco Aurélio conheceu do recurso, e o desproveu. CERTIFICO que o Recurso Extraordinário interposto no bojo do Recurso Especial nº 882696/RS, transitou em julgado em 28 de junho de 2010." 
13.	Por essa razão, entendo estar albergado por decisão judicial definitiva o direito da Sra. Ana Maria Sincas Conte à percepção da verba de "quintos" em sua integralidade, sem absorção por reajustes futuros, nos termos da modulação estabelecida pelo STF no RE 638.115, sem que isso, implique, entretanto, em modificação do julgamento de mérito do TCU pela ilegalidade do ato e pela negativa de seu registro, nos termos da já mencionada Tese de Repercussão Geral 395, julgada pelo STF.
14.	Com essas diretivas em mente, entendo que o presente pedido de reexame deva ser conhecido para, no mérito, receber provimento parcial, de forma a tornar sem efeitos o subitem 1.7 "b", do Acórdão recorrido e estabelecer que a parcela impugnada permaneça indene de absorção por reajustes/reestruturações posteriores.
15.	Do exposto, VOTO por que seja aprovado o Acórdão que ora submeto a este Colegiado.
TCU, Sala das Sessões Ministro Luciano Brandão Alves de Souza, em 3 de maio de 2022.
ANTONIO ANASTASIA 
Relator